臺灣高等法院花蓮分院刑事判決        100年度選上訴字第4號
上  訴  人
即  被  告  呂明勝
選任辯護人  曾泰源律師
            吳明益律師
            吳順龍律師
上  訴  人
即  被  告  田玉婷
指定辯護人  魏辰州律師
上  訴  人
即  被  告  朱素玲
            吳秋愛
            蔡觀梅
            白玉花
            楊成恩
            呂文忠
            江梅花
            張貴花
            廖正賢
            楊正松
上列上訴人因違反公職人員選舉罷免法等案件，不服臺灣花蓮地
方法院99年度選訴字第21號中華民國99年12月29日第一審判決（
起訴案號：臺灣花蓮地方法院檢察署99年度選偵字第23號、第73
號），提起上訴，本院判決如下：
    主  文
上訴駁回。
朱素玲、吳秋愛、蔡觀梅、白玉花、楊成恩、呂文忠、江梅花、
張貴花均緩刑貳年。
    事  實
一、呂明勝係民國99年花蓮縣秀林鄉崇德村第19屆村長選舉登記
    參選之候選人，田玉婷、朱素玲、吳秋愛、蔡觀梅、白玉花
    、楊成恩、呂文忠、江梅花、張貴花、楊正松、廖正賢均係
    同選區具有投票權之選民。呂明勝、田玉婷為求使呂明勝順
    利勝選，竟共同基於對有投票權人交付不正利益，約定投票
    權為一定行使之犯意聯絡，於99年5月21日上午9時至10時許
    ，在秀林鄉公所進行候選人號次抽籤，呂明勝先邀集支持者
    陪同前往抽籤並造勢，由呂明勝抽中1號，抽籤結束後，呂
    明勝、田玉婷即邀集支持者至花蓮縣秀林鄉崇德村由林春美
    所經營之美玲小吃店內餐敘飲酒，朱素玲、吳秋愛、蔡觀梅
    、白玉花、楊成恩、呂文忠、江梅花、張貴花、楊正松、廖
    正賢等陸續至美玲小吃店餐敘飲酒，田玉婷並坐在上開小吃
    店門口招呼同村具投票權之人進入宴飲或將麵食外帶，呂明
    勝復表明請上開投票權人盡情享用，由其作東，呂明勝於席
    間拜票請託上開投票權人於村長選舉時予以支持，楊正松並
    拉起呂明勝之手高喊當選等語，期約其等投票予呂明勝，朱
    素玲等10人亦喊加油等語，以表示支持，而許以投票權為一
    定之行使。旋呂明勝因有事處理先行離去，於離去之際並交
    待田玉婷代為支付全部之餐費，宴飲結束後，田玉婷代呂明
    勝支付宴飲費用共新臺幣（下同）5,100元。嗣經警循線查
    獲。
二、案經臺灣花蓮地方法院檢察署檢察官自動檢舉並指揮花蓮縣
    警察局新城分局、法務部調查局花蓮縣調查站調查後，偵查
    起訴。
    理  由
甲、證據能力方面
一、關於證人田玉婷、洪貴松、林春美偵查筆錄部分：
(一)按證據能力係指符合法律所規定之證據適格，而得為認定犯
    罪事實存在與否之證據資格，核與詰問權係指訴訟上當事人
    有在審判中輪流盤問證人，發現真實，辨明供述證據真偽之
    權利不同。又刑事訴訟法第159條之5所稱：被告以外之人於
    審判外之陳述，經當事人於審判程序同意作為證據，法院審
    酌該言詞陳述或書面陳述作成時之情況，認為適當者，得為
    證據。或當事人、代理人或辯護人於法院調查證據時，知有
    第159條第1項不得為證據之情形，而未於言詞辯論終結前聲
    明異議者，視為有前項之同意，係專究指被告以外之人於審
    判外之陳述，不合於同法第159條之1至第159條之4之情形者
    而言。如被告以外之人於審判外之陳述合於刑事訴訟法第15
    9條之1至第159條之4所定情形，即應依上開各規定認定其證
    據能力之有無。是未經被告詰問之被告以外之人於偵查中向
    檢察官所為之陳述，依上引刑事訴訟法第159條之1第2項之
    規定，原則上屬於法律規定為有證據能力之傳聞證據，於例
    外顯有不可信之情況，始否定其得為證據（最高法院100年
    度台上字第89號判決意旨參酌）。又「為確保被告對證人之
    詰問權，證人（含其他具證人適格之人）於審判中，應依人
    證之法定程序，到場具結陳述，並接受被告之詰問，其陳述
    始得作為認定被告犯罪事實之判斷依據。被告以外之人（含
    證人、共同被告等）於審判外之陳述，依法律特別規定得作
    為證據者（刑事訴訟法第159條第1項參照），除客觀上不能
    受詰問者外，於審判中，仍應依法踐行詰問程序。」「共同
    被告就其自己之案件，因仍具被告身分，而享有一般被告應
    有之憲法權利，如自由陳述權等。當被告與共同被告行使權
    利而有衝突時，應儘可能求其兩全，不得為保護一方之權利
    ，而恣意犧牲或侵害他方之權利。被告於其本人案件之審判
    ，固享有對具證人適格之共同被告詰問之權利，然此權利並
    不影響共同被告自由陳述權之行使，如該共同被告恐因陳述
    致自己受刑事追訴或處罰者，自有權拒絕陳述。刑事訴訟法
    賦予證人（含具證人適格之共同被告）恐因陳述受追訴或處
    罰之拒絕證言權（刑事訴訟法第181條參照），乃有效兼顧
    被告與證人（含具證人適格之共同被告）權利之制度設計」
    （大法官釋字第582號解釋理由書參照）。是證人（含具證
    人適格之共同被告）如在客觀上有不能接受詰問（如依法拒
    絕證言等）之情形，仍非不得援用未經詰問之供述作為認定
    犯罪事實之證據，此亦有最高法院99年度台上字第8107號判
    決意旨可資參酌。
(二)經查，本件證人田玉婷（即被告）、證人洪貴松、林春美於
    檢察官偵查中所為陳述，均依法具結在卷（99年度選偵字第
    23號偵查卷第31頁、第52頁、第214頁），依上開說明，係
    屬法定原則上有證據能力之傳聞證據，而卷內並無上開供述
    證據有顯不可信之資料存在，且證人洪貴松、林春美事後於
    原審法院審理時業以證人之身分到庭接受被告呂明勝之選任
    辯護人詰問；另原審法院於調查證據時，告知共同被告田玉
    婷依刑事訴訟法第181條、第180條規定，就其本身及其母即
    共同被告江梅花部分，得拒絕證言，共同被告田玉婷已明確
    表示拒絕作證，行使其拒絕證言權（見原審卷第235反頁）
    ，且於本院仍拒絕作證（本院卷第173頁），則被告呂明勝
    在客觀上已不能對田玉婷行使詰問權，揆諸前開說明，前開
    證人於檢察官偵查中之證述，自得作為認定犯罪事實之證據
    。故被告呂明勝及其辯護人爭執前開田玉婷、洪貴松及林春
    美偵查筆錄之證據能力，另被告田玉婷及其辯護人則爭執洪
    貴松及林春美偵查筆錄之證據能力等，均無可採。
二、關於證人（即被告）田玉婷、洪貴松、林春美警詢筆錄部分
    ：
(一)按被告以外之人於審判外之言詞或書面陳述，除法律有規定
    者外，不得作為證據，刑事訴訟法第159條第1項定有明文，
    所謂「法律有規定者」，係指同法第159條之1至第159條之5
    及第206條、性侵害犯罪防治法第17條等規定。又我國刑事
    訴訟法基於證據裁判主義及證據能力之規定，得以作為認定
    犯罪事實之依據，以有證據能力之證據為限，惟證人所為陳
    述相異時，可提出該證人先前所為自我矛盾之陳述，用來減
    低其相異證言之證明力，此種作為彈劾證據使用之傳聞證據
    ，因非用於認定犯罪事實之基礎，不受傳聞法則之拘束。因
    此，被告以外之人於審判外之言詞或書面陳述，雖不得以之
    直接作為認定犯罪事實與否之證據，但非不得以之作為彈劾
    證據，用來爭執或減損被告、證人或鑑定人相異陳述之證明
    力（最高法院97年度台上字第1093號判決參照）。
(二)經查，證人即被告田玉婷於接受警察詢問之言詞陳述，關於
    本案其餘被告而言，係屬被告以外之人於審判外之陳述，另
    證人洪貴松、林春美於接受警察詢問之言詞陳述，則係本案
    被告（包括田玉婷）以外之人於審判外之言詞陳述，均屬傳
    聞證據，且被告呂明勝及其辯護人就田玉婷、洪貴松、林春
    美部分，被告田玉婷及其辯護人就洪貴松、林春美部分，均
    不同意引為證據方法，抑且，渠等警詢筆錄所述與偵查中證
    述各節尚無出入，是田玉婷警詢筆錄，自無作為認定田玉婷
    以外之被告犯罪事實證據之必要（至就田玉婷本人所涉犯罪
    事實部分，係屬其本身之自白，卷內查無違法取證之瑕疵，
    得為田玉婷本身犯罪事實之證明），而證人洪貴松、林春美
    部分則不能引為認定本案所有被告（包括田玉婷）犯罪事實
    之證據。惟揆諸上開說明，本院仍得援引作為彈劾證據，而
    據以爭執或減損其相異陳述之證明力，合此說明。
三、末按刑事訴訟法第159條第1項雖規定，被告以外之人於審判
    外之言詞或書面陳述，除法律另有規定者外，不得作為證據
    。惟同法第159條之5第1、2項已規定，經當事人於審判程序
    同意作為證據，法院審酌該言詞陳述或書面陳述作成時之情
    況，認為適當者，亦得為證據。當事人、代理人或辯護人於
    法院調查證據時，知有第159條第1項不得為證據之情形，而
    未於言詞辯論終結前聲明異議者，視為有前項之同意（指同
    條第1項之同意作為證據），此乃第159條第1項所容許，得
    作為證據之例外規定之一。經查，除前開一、二所述之證人
    警詢及偵查筆錄外，本案卷內其餘供述及非供述證據（如本
    判決以下所引用者），檢察官、被告等人及被告呂明勝、田
    玉婷之辯護人於原審、本院準備程序及審判程序中，均未爭
    執其證據能力（原審卷第95頁、第96頁、第164頁；本院卷
    第138頁、第139頁、第171頁、第270頁、第271頁），復亦
    未於本院100年7月8日言詞辯論終結前聲明異議，是本院審
    酌該證據作成時之情況，並無違法取證或證據力明顯偏低之
    情形，以資為證據尚屬適當，該等證據，應均有證據能力。
乙、實體方面
一、認定犯罪事實所憑之證據及理由
(一)被告呂明勝係99年花蓮縣秀林鄉崇德村村長選舉登記1號候
    選人；被告呂文忠、江梅花、張貴花、楊正松、廖正賢、朱
    素玲、吳秋愛、蔡觀梅、白玉花、楊成恩均為99年花蓮縣秀
    林鄉崇德村村長選舉有投票權之人，並均與被告田玉婷於99
    年5月21日上午10時許，共同在林春美所經營位在花蓮縣秀
    林鄉崇德村之「美玲小吃店」用餐、飲酒、喝飲料，而被告
    呂明勝並有至上開美玲小吃店；暨被告田玉婷當天支付美玲
    小吃店5100元等事實，業據被告呂明勝、田玉婷、呂文忠、
    江梅花、張貴花、楊正松、廖正賢、朱素玲、吳秋愛、蔡觀
    梅、白玉花、楊成恩於原審及本院準備程序中供承在卷，且
    均同意列為本案不爭執之事項（詳原審卷第92頁至第94頁、
    第96頁、本院卷第141頁、第142頁、第171頁）。又被告田
    玉婷、白玉花、江梅花對於前開在美玲小吃店宴飲之費用係
    由被告田玉婷支付乙節，亦承認屬實（均同上開卷頁）。
(二)又，被告田玉婷於偵查中以證人身分具結證稱：99年5月21
    日辦理崇德村村長候選人抽籤，其陪同被告呂明勝同往抽籤
    ，當時尚有被告江梅花、呂文忠、廖正賢、朱素玲、蔡觀梅
    及被告呂明勝之子呂英俊、媳婦李惠玲等人同往，抽籤完畢
    後，被告呂明勝以天熱及喝涼的為由邀大家到美玲小吃店，
    且逢人亦以：「到美玲小吃店吃東西。」等語邀請一同前往
    ，約上午10時近11時許，眾人抵達美玲小吃店，未陪同被告
    呂明勝前往抽籤者，因見到其等在美玲小吃店，詢問何以在
    該店時，其告知：「剛抽完籤，天氣很熱，村長問我們要不
    要喝一點涼的。」等語，渠等即與其等一起喝，當天在美玲
    小吃店之人除許明智外，其餘如其在警詢中所述之12人（即
    江梅花、張貴花、楊正松、廖正賢、程美秀、呂文忠、白玉
    花、吳秋愛、呂英俊、朱素玲、蔡觀梅、楊成恩），當天吃
    的麵、小菜、酒及飲料都是進去之人自己點，被告呂明勝雖
    然未明講要請客，但是逢人就說：「你們要吃什麼自己叫。
    」等語，這句話應該是要請客的意思，在吃飯的時候，被告
    楊正松在店內喊；「當選！當選！」，當時被告呂明勝亦在
    小吃店裡，因為當天去小吃店的人都支持被告呂明勝，被告
    呂明勝並未多講，大家都談論被告呂明勝運氣很好，抽到1
    號，後被告呂明勝因為要到崇德派出所處理前一天與另一候
    選人林希典打架之事，所以先行離開，在離開之際，被告呂
    明勝在其耳邊說：「可不可以先幫我付一下。」等語，因為
    被告等還喝了20幾瓶啤酒，其總共付5,100元，其還向林春
    美詢問：「為何那麼貴？」，林春美說：「就是這個價錢。
    」被告呂明勝應該要償還其這筆金錢，其他共同被告應該都
    知道是被告呂明勝請客，否則怎麼會吃飯不用付錢；當天除
    呂明勝支持者外，尚有兩桌，各坐2人，係在其等進去前即
    在該處用餐，且於其尚在店外喝酒時即先離去。另其與被告
    呂明勝係鄰居，且係牌友，本來就互有金錢往來，會互相借
    錢等情綦詳（99年度選偵字第23號偵查卷〈下稱偵查卷〉第
    26頁至第30頁）。
(三)再，證人洪貴松於檢察官偵查中具結證稱：渠與武秀嬌於99
    年5月21日上10點40分許，至美玲小吃店吃麵，看到被告呂
    明勝與其支持者陸陸續續至美玲小吃店，因為崇德村是小地
    方，他們一同去參加村長候選人號次抽籤，然後一同至美玲
    小吃店，被告田玉婷去點菜，其他被告則是告訴被告田玉婷
    想吃什麼、喝什麼，他們是一起點菜，所點的大都是小菜，
    在吃飯時，被告呂明勝叫渠一起用菜，渠本來要走了，後遇
    到朋友就聊一下天，當時吃飯的，有被告呂明勝、田玉婷、
    江梅花、張貴花、楊正松、廖正賢、呂文忠、白玉花、吳秋
    愛、楊成恩等人，被告吳秋愛、蔡觀梅、朱素玲有吃麵、沒
    喝酒，被告江梅花也沒喝酒，被告楊正松當天有喝醉，被告
    楊成恩桌上有兩瓶玉泉清酒，已經喝完了，被告楊成恩是跟
    他們一起喝完這兩瓶玉泉清酒的。被告呂明勝當時說：「請
    大家投1號。」大家就說：「因為都是鄰居、朋友當然支持
    他等語。」被告楊正松拉著被告呂明勝喊：「當選！當選！
    」抽到1號大家很高興，都有在喊「加油！加油！」。被告
    呂明勝拿著杯子一直走來走去，不知道杯子裝的是酒還是汽
    水，笑笑著說：「拜託、拜託」。後來被告呂明勝交待被告
    田玉婷結帳，將錢很隱密的給她，沒有把錢拿到桌上，是偷
    偷的給，沒有給別人知道，然後就離開了，被告呂明勝走後
    約10幾分鐘，被告田玉婷才去付錢等語甚明（詳偵查卷第21
    0頁至第213頁）。復經被告呂明勝之辯護人自行勘驗證人洪
    貴松偵訊筆錄音結果，雖有「我的表哥…，我是林希典那邊
    的…」「他（指楊正松）是呂明勝的姐夫」「我表哥也有出
    來，他是3號，他有叫我不要投別人」「有的路過的，也有
    吃麵的，有的台北…有的哪裡…」「他們都支持1號、支持
    村長，我是支持自己的表哥」「『開始吃藥』」等語未顯示
    於偵查筆錄內（本院卷第237頁），然觀其內容並不影響證
    人洪貴松前開偵查筆錄之真意，反足徵證人洪貴松前開偵查
    筆錄，確係出於其自由意識所為陳述無疑。
(四)另證人即美玲小吃店之老闆林春美於檢察官偵查時具結證稱
    ：99年5月21日上午10時許，先是崇德村村內幾位太太先進
    到美玲小吃店，被告田玉婷後進來，說好餓，要吃麵，沒有
    多久被告呂明勝進來，因為其忙於煮麵，只聽到幾個人說恭
    喜他抽到1號，被告呂明勝好像不喝酒，也未叫東西吃，都
    是其他共同被告叫的菜，被告田玉婷在付帳時，說要請他們
    吃飯，10幾個人總共吃了5,100元，因為還有的是外面路過
    的人，也是崇德村村民，聽說被告田玉婷要請客，就來拿麵
    ，而且被告等還喝了啤酒23瓶、玉泉清酒2瓶，及一些飲料
    等語在卷（偵查卷第49頁至第50頁）。
(五)依前開各證人所述，證人即被告田玉婷係被告呂明勝之支持
    者，證人洪貴松則係呂明勝競選對手林希典之表弟，且為林
    希典之支持者，而證人林春美純係美玲小吃店之經營負責人
    ，與任何候選人均無關係，是渠三人顯無互謀勾串、虛構事
    實誣陷被告呂明勝之必要及動機。惟就前開證人三人之證述
    互參以觀，就於99年5月21日上午11時許在美玲小吃店之餐
    飲費用，究係被告呂明勝交付被告田玉婷現款後，由田玉婷
    代付予林春美，或係呂明勝請田玉婷先行墊付乙節，證人洪
    貴松與田玉婷二人所述雖不盡相同，然就當日被告呂文忠、
    江梅花、張貴花、楊正松、廖正賢、朱素玲、吳秋愛、蔡觀
    梅、白玉花、楊成恩等人，係應被告呂明勝或被告田玉婷之
    邀約，而進入美玲小吃店接受宴飲之招待，當時被告呂明勝
    亦在場，而被告楊正松在美玲小吃店內，高喊呂明勝當選，
    及前揭被告等人之餐飲費用均由呂明勝隱密的交待田玉婷支
    付等主要情節，證人田玉婷與洪貴松二人之證述則互核一致
    並無齟齬，且由證人林春美前揭證言亦足佐證。至洪貴松雖
    稱呂明勝係於臨走前，將欲支付之餐飲費用以現款隱密的交
    予田玉婷，要其代付云云。然證人洪貴松既僅在旁觀看，而
    依其所言，被告呂明勝交付時復極為隱密，並未放在桌上，
    則被告呂明勝縱有交付金錢之舉，惟該金錢是否確係交待田
    玉婷持以支付餐費之用，洵非無疑，故此部分自應以當事者
    即田玉婷所證較可採信，換言之，本案宴飲之餐費，當係被
    告呂明勝交待田玉婷代為墊付者至明。
(六)按公職人員選舉罷免法(修正前)第90條之1第1項(現行條文
    第99條第1項)之投票行賄罪係以對於有投票權之人，行求期
    約或交付賄賂或其他不正利益，而約其不行使投票權或為一
    定之行使為構成要件，亦即須視行為人主觀上是否具有行賄
    之犯意，而約使有投票權人為投票權一定之行使或不行使；
    客觀上行為人所行求期約或交付之賄賂或不正利益是否可認
    係約使投票權人為投票權之一定行使或不行使之對價；以及
    所行求、期約、交付之對象是否為有投票權人而定。上開對
    價關係，在於行賄者之一方，係認知其所行求、期約或交付
    之意思表示，乃為約使有投票權人為投票權一定之行使或不
    行使；在受賄者之一方，亦應認知行賄者對其所行求、期約
    或交付之意思表示，乃為約使其為投票權一定之行使或不行
    使。對有投票權人交付之財物或不正利益，並不以金錢之多
    寡為絕對標準，而應綜合社會價值觀念、授受雙方之認知及
    其他客觀情事而為判斷（最高法院92年台上字第893號判例
    意旨參照）。復按公職人員選舉罷免法(修正前)第90條之1(
    現行條文第99條第1項)之賄選罪，其行求賄選階段，屬行賄
    者單方意思表示行為，不以相對人允諾為必要，而交付賄選
    階段，則行賄者已實施交付賄賂之行為，一經交付，罪即成
    立。亦即投票行賄罪於行為人交付賄賂或其他不正利益時，
    交付之相對人對其交付之目的已然認識而予收受，其交付賄
    賂或其他不正利益之犯行即為成立，不以收受者確已承諾，
    或進而為一定投票權之行使為必要（最高法院92年台上字第
    605號判決意旨參照）。本件被告呂明勝於進入美玲小吃店
    前有邀集餐飲之行為，復在小吃店內離去之際，請被告田玉
    婷代為付帳，足徵被告呂明勝與被告田玉婷間有投票行賄犯
    意之聯絡及行為之分擔，而被告朱素玲、吳秋愛、蔡觀梅、
    白玉花、楊成恩、呂文忠、江梅花、張貴花、楊正松、廖正
    賢於被告呂明勝參選崇德村村長期間，受被告呂明勝或被告
    田玉婷之邀約，而進入美玲小吃店接受宴飲之招待，既如上
    述，縱被告呂明勝僅於席間言及懇請支持或拜託等語，亦足
    認其等對於被告呂明勝交付不正利益之目的已然認識而予收
    受。又被告呂明勝、田玉婷以耗費5,100元之餐飲，免費招
    待其他被告朱素玲等10人及其他不特定之投票權人，佐以前
    開被告呂明勝動員村內具有投票權之人陪同抽籤，抽完籤後
    共同宴飲，於當地原住民部落儉樸之消費習慣、淳厚之風土
    民情，當足以鞏固原支持者之投票意向，並誘使潛在支持者
    為一定之投票權之行使，故被告呂明勝、田玉婷就上開宴飲
    與被告朱素玲、吳秋愛、蔡觀梅、白玉花、楊成恩、呂文忠
    、江梅花、張貴花、楊正松、廖正賢間就其於上開崇德村村
    長選舉之選舉權為一定之行使，有對價關係彰彰至明。從而
    ，揆諸前開最高法院判決意旨，本件被告等人上開犯行，事
    證明確，均堪認定。
二、被告辯解不可採之理由
(一)被告等人辯解如下
  1.被告呂明勝辯稱：伊並未找其他共同被告至美玲小吃店一同
    宴飲，伊只是路過美玲小吃店，和平村之村長候選人江建成
    招呼伊進去飲酒，伊因為牙痛並未飲酒，伊與江建成2人互
    相加油、打氣，伊並未請其他共同被告支持伊參選村長，也
    未請被告田玉婷幫忙付帳或拿錢給田玉婷付帳云云。其辯護
    人則以下列各語置辯：
    (1)原判決所認定被告呂明勝宴請之客人乃陪同被告呂明勝一
      同前往參與候選人號抽籤之支持者，被告呂明勝實無必要
      為其死忠支持者為買票之行為，被告並無買票之動機與必
      要。更有甚者，衡諸證人所述，渠等當日於美玲小吃店餐
      飲所需金錢多不逾百元，此金額實不足以對一般人產生投
      票權行使之影響。被告呂明勝縱有代付餐費之意，然該請
      客與行賄投票間亦無對價關係。
    (2)證人洪貴松為崇德村另一候選人林希典表弟及選舉之支持
      者，而被告呂明勝與林希典素有仇隙，是洪貴松自有因檢
      舉獎金之誘因、個人政治立場不同，及其表哥林希典與被
      告呂明勝之宿怨而誣指被告之可能，故其證述之憑信性尚
      有不足，自難採信。
    (3)證人洪貴松、田玉婷二人對於「呂明勝究係於當場交付金
      錢或田玉婷請其代為支付餐聚費用，或呂明勝並無支付餐
      聚費用之意思，抑或呂明勝僅先口頭交付田玉婷先代為支
      付而無當場交付其錢」此一攸關被告呂明勝是否涉犯本件
      賄選之重要事實的部分，二人證述顯然相左，況證人洪貴
      松本身之證述內，亦有諸多自相矛盾、不合理之處，又與
      卷內其他證人證述相佐，故渠等證述均有瑕疵，尚難遽信
      。
    (4)再衡諸證人林春美、武秀嬌、江建成、洪貴松於原審之證
      述與同案被告田玉婷之陳述，可知田玉婷請客之對象乃多
      限於其自身之親朋好友，並非為選舉而請客，更與被告呂
      明勝無涉，益證被告呂明勝並無與他人約定一定投票權之
      行使。
    (5)又按一般買票行賄者，類皆秘密為之，始不易為他人察覺
      ，惟當日美玲小吃店客人甚多，人來人往十分頻繁，又多
      有外地而來之客人，被告豈有可能再包含競選對手之支持
      者（如洪貴松）在內之眾人面前公然向眾人買票行賄之理
      ；再者，外地客人顯無崇德村村長選舉之投票權甚明，被
      告自無對其等買票之動機。
    (6)被告呂明勝與田玉婷當日並無任何競選活動，被告對於楊
      正松何時進入小吃店，做何事，並不知情，復非被告邀約
      者，且其係與田玉婷同坐在小吃店外，是楊正松即令個人
      在店外高喊當選，非與被告有何意思聯絡，又與被告何干
      ，且非被告授意楊正松，亦非被告個人之競選行賄之行為
      ，如何將兩者牽連在一起，強謂被告有何賄選之情事。
  2.被告田玉婷辯稱：伊當天請客付帳與選舉無關，因為其他共
    同被告與伊有親戚關係，伊才會請客，當天伊也喝了不少酒
    ，伊自己吃的、喝的，當然要自己付錢，且伊所付的款項其
    中2,100元，是伊母親即共同被告江梅花之前1個月吃麵賒帳
    的錢云云。其辯護人則以：證人洪貴松於偵查中之證詞與審
    理中證述之情節迥異且無其他補強證據，不足為信；又依證
    人林春美及江建成所證述各節，均足證過程中被告田玉婷與
    同案被告呂明勝並無任何約使有投票權人為投票權一定行使
    之行為，縱餐敘過程中偶有其他投票權人自行表達對於同案
    被告呂明勝支持之意，亦難以遽認被告田玉婷與被告呂明勝
    間有何投票行賄之犯意聯絡及行為分擔等語置辯。
  3.被告朱素玲、吳秋愛、呂文忠、張貴花、楊正松、廖正賢均
    辯稱：當日在美玲小吃店所為之消費為其自己付帳云云；被
    告蔡觀梅辯稱：當日在美玲小吃店所為之消費是被告朱素玲
    幫伊付帳云云；被告白玉花、江梅花辯稱：當日在美玲小吃
    店所為之消費為被告田玉婷幫忙付帳云云；被告楊成恩則以
    ：當天伊是路過美玲小吃店，看到被告呂明勝，被告呂明勝
    要請伊喝酒，伊在美玲小吃店沒有吃麵，也沒有叫小菜，伊
    所喝的酒是自己帶的玉泉清酒云云為辯。
(二)惟查：
  1.按證人之供述證言，是否可採，事實審法院非不可本於經驗
    法則，斟酌其他情形，作合理之比較，定其取捨，不得僅因
    證人先前證述之內容，與其於交互詰問時所證述之內容未完
    全一致，即全盤否認證人證言之真實性（最高法院97年台上
    字第96號判決意旨參酌）。查，證人洪貴松雖於原審審理時
    翻異前詞，全盤否認偵查中所言（詳原審卷第196頁至第208
    頁），然證人洪貴松於偵查中確已陳述上開如偵查筆錄所載
    之證言，此經被告呂明勝之辯護人自行勘驗無訛，已如前述
    ，況證人洪貴松於檢察官前主動說明當天被告呂明勝宴飲其
    他共同被告、如何為投票權一定行使之約定及被告田玉婷如
    何代為付帳等細節，上開證人洪貴松於偵查中之證述顯非出
    於檢察官之誘導訊問或違反證人洪貴松之自由意志，且證人
    洪貴松於偵查中之證詞雖證述內容之部分細節與證人即共同
    被告田玉婷於偵查中之證述略有差異，然就上開證述見聞被
    告等於崇德村村長候選人抽籤後，陸續進入美玲小吃店，被
    告呂明勝表明要請客之意，被告楊正松高喊被告呂明勝當選
    ，被告呂明勝請被告田玉婷代為付帳等主要部分之證詞則完
    全相符，均經本院一一闡述如前。是證人洪貴松若非親自見
    聞上開情事，何能與被告田玉婷於偵查中陳述之主要部分相
    符？復且，證人洪貴松於原審審理中，經檢察官詰以其在原
    審之證述與其偵查中所述有無不一樣的地方時，答稱：沒有
    不一樣的地方等語，而經檢察官再詰以在警局時是否有亂講
    話、誣賴村長，而沒有的事情也說有之問題時，亦稱：「沒
    有」之語（原審卷第204頁、第206頁），益見證人洪貴松未
    敢明確翻異偵查及警詢中之陳述，是其於原審審理中翻異之
    詞，是否足資採信，已非無疑。況，被告呂明勝於本件99年
    5月21日請客宴飲後約1個月，在路上遇到證人洪貴松，有向
    洪貴松詢問是否有到法院，洪貴松答有（按洪貴松係於99年
    5月24日在花蓮地檢署接受檢察官之訊問）乙節，並據證人
    洪貴松於原審證述在卷（原審卷第205頁倒數第4行），另被
    告楊成恩、楊正松、廖正賢依序係洪貴松之親叔叔、同學及
    隔壁鄰居，亦為證人洪貴松所自承（原審卷第196頁），足
    認證人洪貴松於原審之證言即可能已受到人情壓力之影響，
    是證人洪貴松於原審之證述有事後迴護被告之嫌，難以採信
    。至證人洪貴松雖稱另一候選人林希典為其表哥，其支持其
    表哥，但此並不足影響證人洪貴松偵查中證言之可信度，蓋
    洪貴松偵查中之證言除有被告呂明勝支持者即被告田玉婷之
    證述足以佐證外，復者，若洪貴松確因支持對象不同，而蓄
    意構詞誣陷被告呂明勝，何以於原審審理時即翻異前詞，更
    何況洪貴松所指接受被告呂明勝宴飲者，包括其親叔叔楊成
    恩，其有何理由無故構陷其叔叔之必要？故被告呂明勝及其
    辯護人以洪貴松係競爭對手之親友及支持者，認其證詞不可
    採云云，即非有據，委無可取。
  2.另證人林春美於原審審理時雖改稱：當天被告等消費之金額
    為3,020元，2,100元係被告田玉婷之前賒帳的款項，當天結
    帳時一併告知被告田玉婷並予結清云云（原審卷第167頁）
    ，然證人林春美於偵查中，經檢察官明確訊以：「為什麼10
    幾個人吃了5,000多元？」時，係答以：「有的是外面，也
    是我們村裡的人，聽說被告田玉婷要請客，剛好經過那邊，
    就來拿麵。」；而檢察官再訊以：「喝了多少酒？」時，其
    亦明確答復：「啤酒23瓶、玉泉清酒2瓶，還有一些飲料」
    等語，均如前述，故若其中2,100元係被告田玉婷前所賒欠
    者，林春美何以於偵查中未及時釐清此情？且田玉婷於林春
    美告知餐飲費用為5,100元，特地再詢問林春美：「怎麼那
    麼貴？」時，林春美為何又僅稱：「就是這個價錢。是因為
    有喝酒才這麼貴」等語（詳偵查卷第29頁），足見證人林春
    美於偵查中所述5,100元之金額確為被告等人當日於其小吃
    店所消費之金額無疑。證人林春美及被告田玉婷於原審審理
    時改稱：消費金額為3,000元，2,100元為之前欠款云云，自
    不足為信。
  3.證人江建成雖於原審審理時證稱：於99年5月21日上午11時
    許，伊在美玲小吃店看到被告呂明勝，就叫被告呂明勝進來
    ，被告呂明勝因為牙痛，並未吃東西，也沒喝酒或拿酒杯向
    在場之人請託、拜票、握手或提到選舉的事，也沒有叫大家
    儘量吃，或被告田玉婷說要請客，沒注意到楊正松何時進來
    ，沒有注意到他有無在店內，沒看到被告楊正松拉著被告呂
    明勝的手喊：「當選！當選！」，被告呂明勝待約10分鐘，
    就先行離去云云（原審卷第187、188頁），而被告楊正松、
    楊成恩、蔡觀梅及張貴花於本院雖分別以證人身分具結證述
    ，楊正松證稱：伊是自行一個人進去美玲小吃店吃麵，當時
    未見到呂明勝在場，（辯護人問：你有沒有拉著呂明勝的手
    高喊「當選！當選! 」？）沒有看到呂明勝伊向誰喊當選、
    伊沒有喊「當選」，伊有在店裡碰到和平村候選人江建成，
    伊說「加油啊! 候選人全部加油」，伊吃麵的錢是伊自己付
    的云云（本院卷第316頁至第318頁）；楊成恩證稱：伊因看
    完牙科回家時，路過（美玲小吃店）遇到和平村村長江建成
    ，他拿啤酒要給伊喝，伊說不能喝啤酒，他就說「那邊有前
    一天喝的半瓶玉泉清酒我去拿」，後伊跟和平村村長，他喝
    他的酒，伊喝伊的酒，伊進去時已快12點，沒有看到呂明勝
    或田玉婷云云（本院卷第319頁）；張貴花證稱：當天伊約
    10點左右一個人到美玲小吃店，只看到楊正松，他在吃麵，
    伊就買一瓶啤酒請他喝，沒看到呂明勝，也沒看江建成及洪
    貴松，沒聽到有人高喊「當選! 當選！」或有人大聲說「拜
    託大家支持」云云（本院卷第320頁至第322頁）。然證人江
    建成、楊正松、楊成恩、張貴花證述之內容與證人洪貴松、
    林春美、田玉婷於偵查中之證詞迥異，且與被告田玉婷原審
    審理時所供稱：被告楊正松有喊「當選！當選！」等語（第
    241頁）不符。甚且，證人江建成經原審審判長詰以「楊成
    恩吃什麼」時，竟回頭望向被告呂明勝，而呂明勝以手指比
    酒杯形狀，證人江建成始答稱「喝玉泉清酒」（詳原審卷第
    193頁），是證人江建成於原審中之證言顯有受被告呂明勝
    影響之虞，另證人江建成所稱沒有注意到楊正松有無來乙語
    ，亦與楊正松所稱「伊有跟和平村村長候選人江建成說『加
    油啊!候選人全部加油』」云云明顯互歧。況崇德村村長選
    舉之候選人共有4位，1位為前任村長，競爭激烈，而當時在
    美玲小吃店連同被告等在內約有10幾位之選民，甫造勢抽完
    籤之被告呂明勝焉能對村內之選民不理不睬，甚至閉口不談
    選舉之事，是證人江建成、楊正松、楊成恩及張貴花之證詞
    均有違常情，且與事實不符，均不足採信。
  4.又，證人武秀嬌雖於上開時日在美玲小吃店吃麵，並於原審
    審理時證稱未見聞如上開事實欄所記載之情事，然其亦證稱
    ：伊在美玲小吃店吃麵，因為麵很燙，洪貴松又很吵，伊麵
    沒吃完就離開美玲小吃店，總共在小吃店只待了20分鐘，伊
    沒有看到被告呂明勝進到小吃店內，是離開的時候，才在門
    口看到被告呂明勝和江建成在講話等語（原審卷第180頁至
    第186頁），是證人武秀嬌既未全程待在現場，並先行離去
    ，縱其證述未見聞如上開事實欄所記載之事項，難為被告等
    人有利之認定。至證人即林春美之配偶胡正明於本院雖具結
    證稱：其在工作時沒有聽到外面很多人在喊「當選！當選！
    支持1號」等，然其亦證稱當時其都在後面準備工作，因為
    切料切好送到其太太那邊，就看很像很多人，一個一個的，
    其沒有注意店內發生什麼事，因為其要趕快做其的料，其都
    在後面，送東西進來又進去，其看人越來越多，就趕快要做
    其的事，怕沒有東西給他們吃，也不清楚田玉婷如何付款，
    因是其太太在算的，也曾離開店裡30至40分鐘，到新城拿麵
    等語（本院卷第312頁至第314頁），則證人胡正明既忙於準
    備店內食物，且多數時間均在店後面，復曾離開店內外出，
    又未經手收款之事，顯未能確知當日美玲小吃店內發生之事
    ，故其證言實無法資為被告等人有利之認定，併此說明。
  5.末者，互核前開證人即被告田玉婷、證人洪貴松及林春美偵
    查中之證述，於99年5月21日10時至12時許，至美玲小吃店
    餐飲者，多為崇德村村民，且當日在場具有投票權之人或經
    被告呂明勝或經被告田玉婷邀約後，被告呂明勝以要吃什麼
    自己點等語許諾參與之人自由點選餐點，甚至有路過之崇德
    村村民，因聽聞被告田玉婷要請客，即取麵離開，而後被告
    呂明勝委由被告田玉婷嗣後付帳等事實，均如前述，顯見被
    告呂明勝及田玉婷對於邀約村民用餐並請客，並未隱避其事
    ，是被告呂明勝辯稱不可能在餐廳公然行賄云云，即無可信
    。而被告呂明勝所參與者為小型之地方性選舉，上開方式已
    足以使參與之人對其投票權為一定之行使產生動搖，亦如前
    述，是被告呂明勝之辯護人稱被告呂明勝縱有代付餐費之意
    ，然該請客與行賄投票間亦無對價關係云云，亦無可取。
  6.綜上，被告呂明勝、田玉婷、朱素玲、吳秋愛、蔡觀梅、白
    玉花、楊成恩、呂文忠、江梅花、張貴花、廖正賢及楊正松
    所辯各節，純係事後諉責之詞，均難採信。
三、論罪之理由
(一)核被告呂明勝、田玉婷所為，係犯公職人員選舉罷免法第99
    條第1項之投票交付不正利益罪。又公職人員選舉罷免法第
    99條第1項之罪，係刑法第144條賄選罪之特別規定，依特別
    法優於普通法之法律競合關係，應依公職人員選舉罷免法第
    99條第1項規定論處。被告呂明勝、田玉婷間就上開犯行，
    有犯意聯絡及行為分擔，應論以共同正犯。
(二)又按刑法於94年2月2日修正公布（95年7月1日施行）刪除連
    續犯規定之同時，對於合乎接續犯或包括的一罪之情形，為
    避免刑罰之過度評價，已於立法理由說明委由實務以補充解
    釋之方式，發展接續犯之概念，以限縮數罪併罰之範圍。而
    多次投票行賄行為，在刑法刪除連續犯規定之前，通說係論
    以連續犯。鑑於公職人員選舉，其前、後屆及不同公職之間
    ，均相區隔，選舉區亦已特定，以候選人實行賄選為例，通
    常係以該次選舉當選為目的。是於刪除連續犯規定後，苟行
    為人主觀上基於單一之犯意，以數個舉動接續進行，而侵害
    同一法益，在時間、空間上有密切關係，依一般社會健全觀
    念，難以強行分開，在刑法評價上，以視為數個舉動之接續
    實行，合為包括之一行為予以評價，較為合理，於此情形，
    即得依接續犯論以包括之一罪。否則，如係分別起意，則仍
    依數罪併合處罰，方符立法本旨（最高法院99年度第5次刑
    庭會議決議參酌）。本件被告呂明勝、田玉婷共同基於單一
    犯意，同時交付不正利益予數人，在刑法評價上應合為包括
    之一行為予以評價，較為合理，自應僅論以一罪。
(三)至被告朱素玲、吳秋愛、蔡觀梅、白玉花、楊成恩、呂文忠
    、江梅花、張貴花、楊正松、廖正賢所為，均係犯刑法第14
    3條第1項之投票收受不正利益罪。
(四)再，被告田玉婷於偵查中自白，已如前述，應依公職人員選
    舉罷免法第99條第5項前段規定減輕其刑。（又本案並非因
    被告田玉婷之自白而始查獲候選人之呂明勝〈此觀99年度選
    他字第136號偵查卷第1頁妨害選舉案件情資提報表即明〉，
    故無適用同項後段減輕或免除其刑之餘地，附此說明）
四、上訴駁回之理由
(一)原審基上各事證，以被告呂明勝、田玉婷、朱素玲、吳秋愛
    、蔡觀梅、白玉花、楊成恩、呂文忠、江梅花、張貴花、楊
    正松、廖正賢等人之犯罪事實事證明確，適用公職人員選舉
    罷免法第99條第1項、第5項、第113條第3項，刑法第11條前
    段、第28條、第143條第1項、第41條第1項前段、第37條第2
    項、第3項、刑法施行法第1條之1等規定，並審酌被告呂明
    勝為求自己當選，不思以正當選舉程序尋求支持，竟背道而
    馳，以宴飲選民之方式進行賄選，以圖影響選舉權人之投票
    意向，玷損選舉之公平性及廉潔性，對民主法治之基礎產生
    蝕害，侵害國家及社會法益，犯後自始否認犯行並無悔意，
    被告田玉婷亦以上開方式協助被告呂明勝參選，其於偵查中
    自白犯行，然於原審審理時即翻改前詞，被告朱素玲、吳秋
    愛、蔡觀梅、白玉花、楊成恩、呂文忠、江梅花、張貴花、
    楊正松、廖正賢出賣民主制度至為重要之選舉權，犯罪後均
    否認犯行，飾詞辯解等一切情狀，就被告呂明勝量處有期徒
    刑3年6月，就被告田玉婷部分量處有期徒刑2年，被告朱素
    玲、吳秋愛、蔡觀梅、白玉花、楊成恩、呂文忠、江梅花、
    張貴花、楊正松、廖正賢部分則各量處有期徒刑3月，並諭
    知如易科罰金為1千元折算1日之折算標準。暨均依公職人員
    選舉罷免法第113條第3項規定，各併宣告褫奪公權2年及1年
    等，經核其認事用法並無違誤，量刑亦稱妥適，應予維持。
(二)被告等人猶執陳詞否認犯行，徒憑己意指摘原判決不當，俱
    為無理由，均應予駁回。
五、緩刑宣告之理由：
(一)按被告朱素玲、吳秋愛、蔡觀梅、白玉花、楊成恩、呂文忠
    、江梅花、張貴花，前未曾因故意犯罪受有期徒刑以上刑之
    宣告，有臺灣高等法院被告8人前案紀錄表在卷可憑；又上
    開被告8人雖否認犯行，然衡以渠等因法律智識淺薄，且或
    年事已高或基於同村之誼，僅貪圖微小餐費之利益，致罹刑
    責，經此偵審程序，當知警惕，信無再犯之虞，本院認原審
    對其所宣告之刑，以暫不執行為適當，爰依刑法第74條第1
    項第1款規定均併宣告緩刑2年，以勵自新。
(二)至被告廖正賢於96年間因偽造文書等案件，經臺灣花蓮地方
    法院96年度訴字第443號判決處有期徒刑9月，緩刑3年，現
    仍在緩刑期間，有臺灣高等法院被告前案紀錄表可參；另被
    告楊正松曾為被告呂明勝之妻舅，且於本案當日拉起呂明勝
    之手高喊當選，對於收受不正利益之情知之甚明，其所涉情
    節較諸前開被告等人為重，故被告廖正賢、楊正松二人均不
    宜為緩刑之宣告，附此說明。
據上論斷，應依刑事訴訟法第368條、刑法第74條第1項第1款，
判決如主文。
本案經檢察官李啟明到庭執行職務。
中    華    民    國   100    年    8     月    8     日
                  刑事庭審判長法  官  許仕楓
                              法  官  李水源
                              法  官  陳秋錦
以上正本證明與原本無異。
本判決就被告呂明勝、田玉婷部分，當事人如不服本判決，應於
收受送達後10日內向本院提出上訴書狀，其未敘述理由者，並得
於提起上訴狀後10日內向本院補提理由書（均須按他造當事人之
人數附繕本）「切勿逕送上級法院」。
其餘被告部分不得上訴。
中    華    民    國   100    年    8     月    8     日
                              書記官  黃琪瑋
附錄本判決論罪之法律條文：
公職人員選舉罷免法第99條
對於有投票權之人，行求期約或交付賄賂或其他不正利益，而約
其不行使投票權或為一定之行使者，處3年以上10年以下有期徒
刑，得併科新臺幣1百萬元以上1千萬元以下金。
預備犯前項之罪者，處1年以下有期徒刑。
預備或用以行求期約或交付之賄賂，不問屬於犯人與否，沒收之
。
犯第1項或第2項之罪，於犯罪後六個月內自首者，減輕或免除其
刑；因而查獲候選人為正犯或共犯者，免除其刑。
犯第1項或第2項之罪，在偵查中自白者，減輕其刑；因而查獲候
選人為正犯或共犯者，減輕或免除其刑。
刑法第143條
有投票權之人，要求、期約或收受賄賂或其他不正當利益，而許
以不行使其投票權或為一定之行使者，處3年以下有期徒刑，得
併科5千元以下罰金。